【裁判字號】    98,消債更,1215
【裁判日期】    990302
【裁判案由】    聲請更生程序
【裁判全文】
臺灣高雄地方法院民事裁定          98年度消債更字第1215號
聲  請  人  甲○○
上當事人因消費者債務清理事件聲請更生，本院裁定如下：
    主  文
聲請人甲○○自中華民國九十九年三月三日下午四時起開始更生
程序。
命司法事務官進行本件更生程序。
    理  由
一、聲請意旨略以：聲請人即債務人甲○○前向附表所示之金融
    機構辦理消費借貸，迄民國98年8 月17日仍積欠債務合計新
    台幣（下同）101 萬0,665 元。聲請人前於95年6 月19日與
    最大債權銀行即元大銀行成立協商，同意分120 期，自95年
    7 月10日起按月清償1 萬1,956 元，惟嗣後於98年7 月11日
    突急性腦中風入院，於治療期間原任職之國雲保全股份有限
    公司（下稱國雲保全公司），竟於98年7 月16日無欲警強制
    解雇聲請人，致聲請人於98年7 月22日出院後無法領取公司
    任何補助及相關慰問金，聲請人因此無力繳款而自同年8 月
    起毀諾，此自屬不可歸責於聲請人之事由所致，聲請人因之
    失業，無法覓得適當工作，目前僅能在家中幫忙打掃清潔，
    由父親陳時來每月酌予生活補助1 萬5,000 元，因尚須扶養
    2 名年幼子女及個人日常生活必要費用，已不能清償附表所
    示債務，爰聲請准予更生等語。
二、按「債務人不能清償債務或有不能清償之虞者，得依本條例
    所定更生或清算程序，清理其債務」、「債務人與金融機構
    協商成立者，不得聲請更生或清算，但因不可歸責於己之事
    由，致履行顯有重大困難者，不在此限」、「本條例施行前
    ，債務人依金融主管機關協調成立之中華民國銀行公會會員
    辦理消費金融案件無擔保債務協商機制與金融機構成立之協
    商，準用前項之規定」，消費者債務清理條例第3 條、第15
    1 條第5 項、第6 項分別定有明文。所謂「不可歸責於己之
    事由」，原則上係指客觀上聲請人有收支狀況之變動，諸如
    物價上漲、家屬患病等導致支出增加，或因意外、病痛無法
    工作、僱用之公司倒閉或裁員、減薪等以致收入減少等情；
    又縱使財產及收支狀況無甚變動，但因協商時居於劣勢，未
    能實質協議，僅為爭取利息減少及分期清償之些許優惠，勉
    予允諾，惟其財產及收入客觀上難以如期履行之情形，亦應
    認該當。債務人雖因不可歸責之原因致不能履行協商條件，
    仍應符合「不能清償或有不能清償之虞」法定要件，亦即應
    綜合債務人之財產、信用、收支與其所負全部債務等狀況，
    評估其是否仍有償債能力，或即使仍得勉力清償，但是否因
    而難以維持基本生活，而有不能清償之虞等情，為其判斷之
    準據。
三、經查：
（一）聲請人至98年8 月17日止，積欠如附表所示各金融機構合
      計101 萬665 元之債務，於95年時與最大債權銀行即元大
      銀行協商，同意分120 期，自95年7 月10日起每月清償1
      萬1,956 元，嗣於97年12月25日另與元大銀行另立變更還
      款條件增補約據，自98年1 月起，分180 期、利率1 ％之
      方式，按月繳付6,441 元至全部清償為止，惟自98年8 月
      起即宣告毀諾，嗣於本件聲請更生前，復向元大銀行申請
      前置協商，惟遭前已協商成立而退件一節，有財團法人金
      融聯合徵信中心當事人綜合信用報告--債務清理條例前置
      協商專用債權人清冊、95年度銀行公會債務協商機制變更
      還款條件增補約據、協商繳款轉帳交易明細表、98年9 月
      15日元大銀行出具之債務協商毀諾通知書等件在卷可稽，
      堪認屬實。
（二）聲請人陳報名下無財產，原任職之國雲保全公司，於其急
      性腦中風入院治療期間，無預警解職，嗣後即失業一節，
      業據其提出財政部高雄市國稅局財產歸屬資料清單、勞工
      保險被保險人投保資料表、高雄長庚紀念醫院98年7 月22
      日診斷證明書、中華民國身心障礙手冊、國雲保全公司出
      具之離職證明書附卷為憑（卷第20、24-28 頁），堪信為
      真。聲請人失業在家，目前僅能從事打掃，並自99年1 月
      起由父親陳時來按月酌予補助1 萬5,000 元一情，已提出
      收入切結書1 紙為證（卷第101 頁），此依上開身心障礙
      手冊顯示，聲請人中風後罹有中度肢障，則其所陳上情，
      亦信為真實。據此，自應以1 萬5,000 元為核算聲請人償
      債能力之基礎。
（三）支出部分，聲請人主張與配偶阮蘭英共同育有2 名子女陳
      嬿（94年生）及陳顗聿（97年生），其每月各應負擔扶
      養費5,000 元合計1 萬元等語。查該2 名子女俱屬年幼，
      此有卷內其戶籍謄本可參，自應受扶養。惟本院參酌財政
      部公布之98年度綜合所得稅每一受扶養人免稅額為8 萬
      2,000 元，平均每人每月為6,833 元，故聲請人與其配偶
      共同分擔結果，其扶養2 名子女所支出之費用合計為
      6,833 元，逾此部分之主張即非可採。至聲請人主張個人
      日常生活必要支出為每月1 萬元部分，並未提出相關之全
      部事證以供審核，惟參酌內政部社會司依社會救助法第4
      條規定所制訂，權衡一般人最近一年每月平均消費，再以
      該數額之百分之60計算每人每月最低生活費所公告之標準
      ，乃維持一般個人基本生活之最低要求，自得為審核聲請
      人日常生活必要支出之準據。依該公告99年度高雄縣每人
      每月最低生活費用標準（含食、衣、住、行、育、樂）為
      9,829 元，是自應以此為度，認列其必要支出。
四、綜上所述，聲請人確係因其罹患急性腦中風，而遭原任職之
    國雲保全公司解雇，係非自願性離職而失業，是其無法依協
    議按月履行上開協商款項而毀諾，係因不可歸責於己之事由
    所致無誤。又聲請人目前由父親按月補助1 萬5,000 元之生
    活費，但扣除自己日常生活所需之必要費用9,829 元，及扶
    養2 名子女之費用6,833 元後，已無可供清償債務之餘額，
    則聲請人主張已不能清償附表所示之債務，亦堪認定。按消
    費者債務清理條例制定更生及清算之債務清償雙軌制，其機
    能、程序固非盡相同，但目的則一，均在使債務人得早日脫
    離債務纏逼之窘困經濟，以獲得重建正常生活之機，故制度
    上允許債務人得選擇重建型之更生程序或清算型之清算程序
    以清理其債務，二者聲請之法定要件限制尚無不同，此既屬
    法律所賦予債務人之程序選擇權，自不宜就准許後可能產生
    之無益程序勞費預作假設，進而限制債務人之聲請及選擇之
    權利。例如債務人已無可供償債之餘額，似不能再提供適切
    可行之更生方案，進行更生徒增程序浪費，似無實益，但如
    獲准更生，亦可能藉由親友之適度協助，或再壓低各項生活
    上之必要支出，以提出適切可行之更生方案，如經債權人會
    議可決或由法院依法逕予認可，非不能藉此完成更生程序，
    重建其經濟生活。據此，本件聲請人既因不可歸責於己之事
    由致不能履行債務，且已不能清償債務，依上開法律規定，
    其聲請即屬於法有據，自應予准許。
五、末按「法院開始更生程序之裁定，應載明其年、月、日、時
    ，並即時發生效力。」、「法院裁定開始更生或清算程序後
    ，得命司法事務官進行更生或清算程序，必要時得選任律師
    、會計師或其他適當之自然人或法人一人為監督人或管理人
    。」消費者債務清理條例第45條第1 項、第16條第1 項分別
    定有明文。本件聲請人因不可歸責於己之事由致不能履行債
    務，依其目前收入及財產狀況，未償之債務已屬不能清償，
    有如上述。此外，亦查無聲請人有消費者債務清理條例第46
    條各款所定駁回更生聲請等事由，有本院民事紀錄科查詢表
    及臺灣高等法院被告前案紀錄表在卷可憑。且聲請人既非從
    事營業活動而屬受薪之消費者，所負無擔保或無優先權之債
    務總額亦未逾1,200 萬元。從而，聲請人聲請更生，洵屬有
    據，應予准許，爰命司法事務官進行本件更生程序。
五、依消費者債務清理條例第11條第1 項、第45條第1 項、第16
    條第1 項，裁定如主文。
中    華    民    國    99    年    3     月    2     日
                  民事第三庭  法  官  李嘉益
以上正本證明與原本無異。
本裁定已於99年3月3日下午4時公告。
本件不得抗告。
中    華    民    國    99    年    3     月    3     日
                              書記官  陳瓊芳
附表：
┌──┬────────┬────────┬───────┐
│編號│債權人          │金額（新臺幣）  │  種     類   │
├──┼────────┼────────┼───────┤
│ 一 │台北富邦銀行    │12萬6,878元     │信用卡        │
├──┼────────┼────────┼───────┤
│ 二 │花旗(臺灣)銀行  │13萬8,975元     │信用卡        │
├──┼────────┼────────┼───────┤
│ 三 │荷蘭銀行        │11萬0,163元     │信用卡        │
├──┼────────┼────────┼───────┤
│ 四 │遠東銀行        │32萬7,649元     │信用卡        │
├──┼────────┼────────┼───────┤
│ 五 │元大銀行        │30萬7,000元     │信用卡        │
├──┴────────┼────────┼───────┤
│ 合       計          │101萬0,665元    │              │
└───────────┴────────┴───────┘

司法院資訊處製作；財團法人民間司法改革基金會備份。
